【裁判字號】    98,消債抗,36
【裁判日期】    980519
【裁判案由】    更生事件之抗告
【裁判全文】
臺灣臺南地方法院民事裁定          98年度消債抗字第36號
聲  請  人
即  債務人  甲○○
上列抗告人因消費者債務清理事件，聲請更生，對中華民國97年
12月31日本院97年度消債更字第1002號裁定提起抗告，本院裁定
如下：
    主  文
抗告駁回。
抗告程序費用新臺幣壹仟元由抗告人負擔。
    理  由
一、本件抗告意旨略以：
    (一)原審所引譯文係台新國際商業銀行（下稱台新銀行）以不
      正當不正確資料蓄意構陷抗告人，原審據此認定抗告人聲
      請無理由，並非妥當。
    (二)抗告人從未以言詞或書面主張僅願償還72期，而原審採信
      採信台新銀行協商時之部份記錄摘要，指抗告人明顯欠缺
      清理債務誠意，係抱持「於前置協商程序中，提出顯不合
      理之臨商條件，導致協商不成立，並希冀此聲請更生獲准
      而豁免大部份債務」之心態，欲利用更生程序，顯與立法
      本意不符，而駁回更生之聲請，顯有不當。
二、按債務人不能清償債務或有不能清償之虞者，得依本條例所
    定更生或清算程序，清理其債務，消費者債務清理條例第3
    條定有明文。又聲請更生或清算不合程式或不備其他要件者
    ，法院應以裁定駁回之，但其情形可以補正者，法院應定期
    間先命補正，復為同條例第8條所明定。次按衡諸債之關係
    ，係以當事人間之信賴關係為基礎，為社會經濟組織之重要
    支柱，故當事人於以法律行為追求自己之利益之際，亦應顧
    及對方之利益，並考量債權債務在社會上之作用，本於誠實
    及信用之原則，行使債權及履行債務。是對於已陷入經濟上
    困境之消費者，若任其於惡性循環之債務窘境中生存，將衍
    生嚴重之社會問題，難以維持安定之社會經濟秩序，故為兼
    顧債權人、債務人雙方之利益，對陷於經濟上困境之消費者
    ，乃允其於消費者債務清理條例施行後，得選擇以重建型之
    更生程序或清算型之清算程序清理其債務，藉以妥適調整債
    務人與債權人及其他利害關係人間之權利義務關係，保障債
    權人獲得公平受償，並謀求消費者經濟生活之重建復甦機會
    。惟若債務人履行債務並無困難，僅係為圖謀減免債務，而
    不為債務之履行，自有違債權契約為誠信契約之本旨。又按
    債務人對於金融機構因消費借貸、自用住宅借款、信用卡或
    現金卡契約而負債務，在聲請更生或清算前，應提出債權人
    清冊，以書面向最大債權金融機構請求協商債務清償方案並
    表明共同協商之意旨，本條例第151條第1項定有明文。考其
    立法意旨，無非係認債務人對於金融機構因前開原因所負債
    務，其法律關係較為單純明確，金融機構並已設有債務協商
    機制，如能協商成立，債務人不需依本條例聲請更生或清算
    ，可疏減法院負擔，有效分配司法資源，並使債務人得自主
    解決其債務，爰就此部分採行前置協商主義。又消費者債務
    清理條例規定之更生程序，係以債務人有清理債務之誠意為
    前提，為避免債務人濫用此制度，產生道德危機，併予嚴謹
    之限制，此由消費者債務清理條例之立法總說明中顯然可知
    。是若債務人實質上欠缺清理債務之誠意，卻抱持「於前置
    協商程序中，提出顯不合理之協商條件，導致協商不成立，
    並希冀得藉此聲請更生獲准而豁免大部分債務」之心態，欲
    濫用更生程序，顯與立法本意不符，自不應准其更生之聲請
    。
三、經查：
  (一))抗告人曾於97年6月24日向最大債權金融機構台新銀行前置
    協商，經原審發函向台新銀行詢問與聲請人前置協商之情況
    ，由該銀行查覆結果稱其可提供168期，利率0%，月繳新臺
    幣（下同）10,000元之協商方案，抗告人表示無法接受而無
    法達成協商共識，銀行遂於97年8月13日出具前置協商不成
    立通知書予抗告人，有抗告人提出之協商不成立通知書及台
    新銀行97年10月6日之民事陳報狀附原卷可稽。
  (二)抗告人主張無法負擔台新銀行提出之協商方案，至協商不成
    立，惟：
    1.抗告人自陳平均月收入約27,000至28,000元，業據於原審
      提出其所任職之祖揚股份有限公司（下稱祖楊公司）97年
      度6至8月份薪資證明，並有祖楊公司98年4月24日函覆抗
      告人個人薪資調明細表附卷足參，固堪信為真實。然抗告
      人於履行債務期間本應節約省用，過較不寬裕之經濟生活
      ，並誠實勤勉地履行債務，以符合公平正義及誠信原則，
      是以，本院參酌內政部公告之97年度每人每月最低生活費
      9,829元，準此，以抗告人之每月薪資收入約27,000元至
      28,000元，扣除抗告人之每月基本生活費用9,829元，仍
      餘17,171元至18,171元，即便再扣除抗告人所主張每月遭
      其他債權人即資產管理公司依法院強制執行程序扣薪
      8,000元，仍餘9,171元至10,171元不等可供清償，如其能
      調整每月開銷支出，並非不能履行最大債權銀行台新銀行
      提出債務清償方案10,000元。
    2.抗告人雖主張其仍需扶養父母，然經原審調閱抗告人父親
      胡老彭（身分證統一編號：Ｚ000000000號）、母胡林痛（
      身分證統一編號：Ｚ000000000號）之財產所得調件明細表
      後查明，胡老彭名下共有不動產合計公告現值約1,861,27
      0 元；胡林痛除名下共有四筆不動產合計公告現值1,150,
      600元外，94年度至96年度復有來自臺南縣官田鄉農會之
      利息收入8,000餘元至5,000餘元不等之收入，足見抗告人
      之父母並非無資力而須抗告人扶養。
  (三)抗告人於抗告理由中主張台新銀行於原審檢送之通聯記錄錄
    音譯文係不正當資料，原審以之認定抗告人未真誠協商，有
    所不當。惟查：
    1.原審曾函請台新銀行檢送與抗告人就前置協商方案溝通之
      通聯記錄錄音檔及逐字譯文文字檔，並經勘驗結果，台新
      銀行之承辦專員與抗告人本人以電話連絡，兩人對話內容
      如下：「（債務人）我考慮月付1萬元可以啦。」、「（
      專員）1萬元可以嗎？你說多少錢？」、「（債務人）1萬
      元。」、「（專員）1萬元嗎，我幫你送看看好嗎？」、
      「（債務人）1萬元然後看能不能用72期償還。」、「（
      專員）72期嗎？」、「（債務人）對。」、「（專員）期
      數是以債務總金額除以月付金而得到應還期數，不是以1
      萬元看說想還幾期就還幾期。所以還是得用總金額除以月
      付金，可能無法72期就還完債務。」、「（債務人）這樣
      我想沒有那個能力。」、「（專員）你是覺得期數太長？
      」、「（債務人）對。」、「（專員）這樣我很難幫你的
      忙。」、「（債務人）我是真的想和你們協商，但真的沒
      辦法用72期償還？」、「（專員）我了解你的意思。就是
      你可以月付1萬元，但無法還那麼長就對了啦。」、「（
      債務人）對。」、「（專員）那這個案子我只能幫你做結
      案了。證明書臺北那邊會寄給你，差不多1至2個星期的時
      間。你再留意一下信件的部分。」，有原審97年12月26日
      勘驗筆錄附卷足憑，抗告人僅空言指稱該錄音內容不正確
      、不正當，卻未具體指明復未舉證證明該錄音內容有何不
      正確不正當之情事，其抗告意旨已難憑採。
    2.本院復審酌抗告人於上開電話聯繫中已明確表明自己可負
      擔月付10,000元之條件，顯亦係綜合評估自身資產負債及
      收入支出狀況（包含積欠資產管理公司債務之部分）後自
      認每月可以負擔之數額，卻限定僅願償還72期即6年之部
      分，無異係要求台新銀行同意「以4成（720,000÷1,779,
      606＝0.40，小數點下3位4捨5入）即總金額打4折可清償
      全部債務」，縱以台新銀行自述之總金額1,672,391元計
      算，各銀行亦僅能受償百分之43（720,000÷1,672,391元
      ＝0.43，小數點下3位4捨5入），然抗告人並無法得知自
      己於6年後每月償還能力必定低於10,000元，足認抗告人
      提出上開條件顯非基於衡量自身償還能力，實難認其有清
      理債務之誠意。
四、綜上，抗告人之資力顯足負擔台新銀行提出之協商方案。原
    審法院以抗告人主觀上欠缺清理債務之誠意，非屬消費者債
    務清理條例所應准其更生之範疇，復無不能清償債務或有不
    能清償之虞之情事，與消費者債務清理條例第3條所定要件
    不符駁回抗告人之聲請，並無違誤。抗告意旨指摘原裁定為
    不當，求予廢棄云云，為無理由，應予駁回。
五、據上論結，本件抗告為無理由，依消費者債務清理條例第15
    條，民事訴訟法第495 條之1 第1 項、第449 條第1 項、第
    95條、第78條，裁定如主文。
中    華    民    國    98    年    5     月    19    日
                  民事第二庭  審判長法  官  林念祖
                                    法  官  田玉芬
                                    法  官  李杭倫
以上正本係照原本作成。
本裁定不得再抗告。
中    華    民    國    98    年    5     月    19    日
                                    書記官  蔡曉


司法院資訊處製作；財團法人民間司法改革基金會備份。
